【裁判字號】    92,醫上訴,2
【裁判日期】    920530
【裁判案由】    過失致死
【裁判全文】
臺灣高等法院刑事判決                          九十二年度醫上訴字第二號
    上  訴  人
    即  自訴人  甲○○
    被      告  乙○○
                丙○○
右上訴人即自訴人因被告業務過失致死案件，不服臺灣士林地方法院中華民國九十二
年二月二十七日第一審判決（九十一年度自字第一九九號），提起上訴，本院判決如
左：
    主  文
原判決撤銷，發回臺灣士林地方法院。
    理  由
一、按第二審法院認為上訴有理由，或上訴雖無理由，而原判決不當或違法者，應將
    原審判決經上訴之部分撤銷，就該案件自為判決。但因原審判決諭知管轄錯誤、
    免訴、不受理係不當而撤銷之者，得以判決將該案件發回原審法院，刑事訴訟法
    第三百六十九條第一項定有明文。另按同法第三百七十二條規定：對於原審諭知
    不受理之判決上訴時，第二審法院認為有理由而發回該案件之判決，得不經言詞
    辯論為之。
二、原審判決略以：自訴人甲○○提起本件自訴，雖於自訴狀上記載被告乙○○、丙
    ○○二人分係榮民總醫院腸胃內科、肺結核科主任，自訴人之母於民國（下同）
    八十九年八月三日因腸胃不適住院，經被告二人診治，因渠二人嚴重醫療疏失，
    不積極搶救病人，致自訴人之母誤失黃金醫療時間，而於同月三十日下午死亡，
    因認被告二人涉犯刑法業務過失致死罪嫌云云；然自訴人漏未於自訴狀內記載任
    何足資證明被告二人確有業務過失致死之證據，經該院裁定命自訴人於收受送達
    後十日內補正，自訴人雖於期間內之九十二年二月六日提出陳報狀乙件，然對於
    被告二人所涉犯罪事實部分，僅空泛指稱：二人互相推諉，拖延開刀日期云云，
    並未提出被告二人究如何構成業務過失致死之具體事實及犯罪證據。是自訴人雖
    有補正之形式，但實際上至今仍未就該院裁定命其補正之內容為補正，應認本件
    自訴起訴之程式有所未備，爰依刑事訴訟法第三百二十條第二項第二款、第三百
    四十三條、第二百七十三條第三項、第三百零三條第一款規定，不經言詞辯論，
    逕行諭知不受理之判決等語。
三、惟按提起自訴，應於自訴狀內記載被告之犯罪事實及證據，且此項法定必備之程
    式，如有欠缺，其情形乃可補正者，法院應定期間命其補正，如逾期仍未補正者
    ，其自訴之程序即屬違背規定，法院應諭知不受理之判決，刑事訴訟法第三百二
    十條第二項第二款、第三百四十三條、第二百七十三條第三項、第三百零三條第
    一款固分別定有明文。然本院認關於上開自訴程式之立法目的，僅在界定自訴及
    審判之範圍，兼顧被告防禦權之行使並防止濫行自訴，濫用司法資源，參酌同法
    總則編第十二章第一百六十一條第一項關於檢察官應負舉證責任及指出證明方法
    義務之規定，於自訴程序亦有適用（最高法院九十一年度第四次刑事庭會議參照
    ）。則自訴狀內所應記載之證據，應只須表明證明之方法，使法院及被告或辯護
    人知悉自訴人何以認定被告確有犯罪嫌疑，以供訴訟進行之基礎，並俾法院得依
    自訴狀形式審查有否無端濫訴之情事即已足，並非強求自訴人於提起自訴之同時
    ，於自訴狀內應明確記載足以認定被告犯罪之確切證據至明。否則一切經審理後
    ，經認定無足以證明被告犯罪之自訴案件，豈非均應只得以提起自訴程序欠缺，
    因而判決自訴不受理，卻無從判決被告無罪？由此，得知刑事訴訟法第三百二十
    條第二項第二款固規定：「自訴狀應記載犯罪事實及證據」，然查該所謂「犯罪
    事實及證據」者，僅須對於自訴事實及所憑之證據方法於自訴狀中充分加以揭露
    ，而使法院得以明瞭自訴之具體原因事實為何，及提出適於憑以認定被告有其指
    訴之犯罪之證據，以作為法院調查審認之依據，同時使被告得以知悉被訴內容，
    進而準備答辨之程度即可。易言之，倘自訴狀所載已足明瞭所指訴被告之犯罪事
    實及其證明之方法，即難謂此法定程式有何欠缺，而得認自訴程序有違背規定之
    處。
四、經查本件自訴人提起自訴後，經原審法院於九十二年一月十六日裁定命自訴人於
    收受送達後十日內補正被告二人之犯罪證據，該裁定於同年月二十八日合法送達
    ，自訴人業已遵期於同年二月六日提出陳報狀加以補正，未逾原審法院所命應補
    正之期間，此有原審法院送達證書及陳報狀各一件在卷可稽（見原審卷第二七、
    二八頁）。次查，依該補正之陳報狀所述內容，其意旨略稱：自訴人之母於八十
    九年七月初因腸胃不適吞嚥困難，住入榮總腸胃科病房，經約三個星期治療，略
    有改善，於七月底出院，但回家不到幾天，又因同樣問題，於同年八月初再次進
    入榮總腸胃科病房治療，約一星期之久，因持續胃食道逆流，食物經由口入，旋
    即全部吐出，復被診斷出有肺結核及肺炎，經醫院由腸胃科轉入胸腔科病房，以
    便隔離治療肺結核，但接下來一個星期，因腸胃持續反嘔，無法進食，體重持續
    下降，且依護士所述，藥物必須經由口中進入體內才能消滅肺結核菌，而因治療
    肺結核之藥物無法吞入體內，肺結核及肺炎快速蔓延，在雙重打擊下，病人體力
    快速消瘦，但被告丙○○持續推諉係於病人無法進食而致肺結核擴大無法治療，
    經強力要求，始安排開刀，然又因開刀日期拖延，經兩個星期仍無法進入開刀房
    。被告丙○○、乙○○二人又互相推卸責任，被告丙○○認為渠僅負責治療肺結
    核，被告乙○○則認病人已離開腸胃科病房，病情應由腫瘤科負責，且說病人離
    開腸胃科後，沒有人通知她病人病情越來越嚴重等語。雖自訴人未將其所認足以
    證明被告涉嫌犯罪之「證據」，獨立於證據欄位加以記載，但核自訴人所補陳之
    上旨，不但足認其指訴被告乙○○、丙○○為臺北榮民總醫院醫師，乃從事醫療
    業務之人，其中被告乙○○未能及時診斷自訴人之母患有肺結核及肺炎等病症，
    被告丙○○未就自訴人之母因胃食道逆流，無法服藥治療肺結核之問題施以及時
    適當之醫療救治，致自訴人之母因被告二人之醫療業務上過失死亡之事實，衡情
    已將自訴與審判範圍之犯罪事實界定明確；且徵諸自訴人在原審法院以裁定命其
    補正被告犯罪之證據後，其所補陳狀紙之字裡行間中，已明確向原法院具體詳述
    其母原始病癥、就醫過程、相關醫護反應及其母身體變化之情以觀，由此顯見自
    訴人乃指稱其因親身照護其母得知上情，自訴人無非藉陳報狀內所載親身見聞之
    證述，以資補正原法院所認自訴程式之欠缺，依其補陳之情形，難謂自訴人並無
    指陳其本身即為該醫療糾紛事件之目擊證人，即此該陳報狀能否謂尚未補足起訴
    時漏載證據之瑕疵？實非無審究之餘地。況依陳報狀所載，本件自訴案件屬典型
    醫療糾紛事件，被告是否涉有業務過失致死之犯罪證據，不外自訴人之母就醫病
    歷及施行相關醫療措施紀錄、以及為自訴人之母施行醫療照護之醫護人員證詞、
    醫事鑑定等證明方法，原審法院亦可得依自訴狀之記載內容為形式審查進而推知
    明瞭；但以上種種證明方法卻非一般民眾所能輕易接觸調查，縱自訴人因知識或
    專業能力欠缺，致無法具體名列引之為據，實難加以苛求，尚不得因此即認自訴
    人有無端濫訴之情。是故，自訴人在原審法院裁定所命十日期間內所提之上揭陳
    報狀，客觀上應認已足補正其提起自訴時關於認定被告犯罪事實及所憑證據之欠
    缺。原審法院未予明察細究，即認自訴人所補提之陳報狀所稱仍屬空泛，未提出
    被告二人犯罪具體事實及證據，因而認定自訴人事實上未就該院裁定命其補正之
    內容為補正，而據以本件自訴起訴之程式未備為由，不經言詞辯論，逕為不受理
    之判決。揆之前揭說明以觀，原審所為之判決，顯有未恰。自訴人上訴意旨，以
    此指摘原判決不當，求予撤銷，為有理由。茲查本件原審判決係諭知不受理不當
    ，自應由本院將原判決撤銷，並諭知發回原審法院更為妥適之判決，且不經言詞
    辯論為之。
五、據上論斷，應依刑事訴訟法第三百六十九條第一項但書、第三百七十二條，判決
    如主文。
中      華      民      國    九十二    年      五      月    三十    日
                              臺灣高等法院刑事第九庭
                                  審判長法  官  李  文  成
                                        法  官  官  有  明
                                        法  官  周  盈  文
右正本證明與原本無異。
被告如不服本判決，應於收受送達後十日內向本院提出上訴書狀，其未敘述上訴之理
由者並得於提起上訴後十日內向本院補提理由書（均須按他造當事人之人數附繕本）
。
自訴人不得上訴。
                                        書記官  余  姿  慧
中      華      民      國    九十二    年      五      月    三十    日


司法院資訊處製作；財團法人民間司法改革基金會備份。
